臺灣高等法院民事判決
109年度上字第872號
上  訴  人  周宛青
訴訟代理人  林長青律師
被上訴人    沈中和
上列當事人間請求返還借款事件，上訴人對於中華民國109年5月
22日臺灣桃園地方法院107年度訴字第2738號第一審判決提起上
訴，本院於109年10月28日言詞辯論終結，判決如下：
    主      文
原判決除確定部分外廢棄。
上開廢棄部分，被上訴人在第一審之訴及假執行之聲請均駁回。
第一、二審訴訟費用（除確定部分外），由被上訴人負擔。
    事實及理由
一、被上訴人主張：上訴人於民國106年1月25日向伊借款，經伊
    於同日以現金交付借款新臺幣(下同)350萬元與上訴人（下
    稱系爭借款），上訴人即簽發如原判決附表所示支票2紙（
    下稱系爭支票）交與伊作為擔保，兩造並約定以系爭支票票
    載發票日即同年1月26日、2月5日為還款日；其後上訴人已
    由其父親即訴外人池燿廷陸續代為清償共12萬元與伊；詎伊
    持系爭支票至銀行兌現，竟遭退票而未獲付款，扣除上開池
    燿廷為上訴人清償之12萬元後，其尚積欠338萬元等情。爰
    依消費借貸及票據之法律關係，求為命上訴人給付338萬元
    ，及自107年11月21日起至清償日止，按週年利率百分之5計
    算利息之判決（原審為被上訴人勝訴之判決，上訴人不服，
    提起上訴；未繫屬本院者，不予贅述）。並於本院答辯聲明
    ：上訴駁回。
二、上訴人則以：伊未曾向被上訴人借款，被上訴人亦未交付系爭借款與伊，兩造間並無消費借貸關係存在；又被上訴人陳述係以現金交付系爭借款，此大額借款卻未要求簽立借據，又稱還款日即為借款日之隔日等情狀，均與常情不符；伊亦未簽發或交付系爭支票與被上訴人，系爭支票發票人欄所蓋印文亦與伊留存於銀行支票帳戶之印鑑章不符；且支票為無因證券，非必因借貸關係而簽發，故系爭支票亦無法證明兩造間有借貸關係；被上訴人並未持有系爭支票原本，非系爭支票執票人，亦無法依票據關係行使權利等語，資為抗辯。並於本院上訴聲明：如主文所示。
三、查，上訴人之父池燿廷前自107年12月起至108年3月16日止
    ，按月存入3萬元合計共12萬元入被上訴人銀行帳戶；被上
    訴人現僅持有系爭支票影本，未持有系爭支票原本等情，有
    卷附系爭支票影本及被上訴人帳戶存摺交易明細可稽（見原
    審支付命令卷第3頁，原審卷一第50至51頁），且為兩造所
    不爭執，堪信為真。
四、本件應審究者為㈠兩造間有無系爭借款之借貸契約存在？㈡被
    上訴人依消費借貸及票據之法律關係，請求上訴人給付338
    萬元，有無理由？茲分別論述如下：
㈠、兩造間有無系爭借款之借貸契約存在？
  ⒈按稱消費借貸者，謂當事人一方移轉金錢或其他代替物之所
    有權於他方，而約定他方以種類、品質、數量相同之物返還
    之契約，民法第474條第1項定有明文。而消費借貸，為要物
    契約，須以金錢或其他代替物之交付為構成要件，如對於交
    付之事實有爭執，自應由主張已交付之貸與人負舉證責任，
    此觀民法第474條之規定自明（最高法院79年度台上字第272
    2號民事判決要旨參照）。
  ⒉被上訴人主張上訴人曾於106年1月25日向伊借貸系爭借款，
    伊並已於同日交付系爭借款與上訴人，兩造間就系爭借款有
    借貸契約存在云云，固據提出系爭支票影本、退票理由單、
    手機通訊內容照片、被上訴人帳戶交易明細及錄音譯文為證
    （見原審支付命令卷第3頁，原審卷一第18至24、43至51頁
    ，原審卷二第11頁）。然查：
    ⑴、按當事人主張有利於己之事實者，就其事實有舉證之責
        任，民事訴訟法第277條前段定有明文。且主張權利之
        原告若先不能舉證，以證明自己主張之事實為真，縱被
        告就其抗辯事實不能舉證，或其所舉證據尚有疵累，亦
        應駁回原告之請求。準此，本件被上訴人主張兩造成立
        消費借貸契約，為上訴人所否認，自應由被上訴人就兩
        造有借貸之意思表示合致，及被上訴人已交付借款與上
        訴人之事實負舉證責任。
　　⑵、被上訴人雖提出上訴人為發票人名義之系爭支票影本及
        退票理由單為證（見原審支付命令卷第3頁），欲用以
        證明上訴人向其借貸與票面金額相同之系爭借款；然系
        爭支票所蓋之印文，與上訴人留存銀行之印鑑章並未相
        符，此有中國信託商業銀行股份有限公司函文為證（見
        原審卷二第30頁），則系爭支票既非蓋有上訴人銀行支
        票帳戶之印鑑章，上訴人抗辯系爭支票非其所簽發，已
        非全然無由；況支票為無因證券，支票上權利係依支票
        文義而發生，與其基礎之原因關係各自獨立，不以其原
        因關係存在為前提，尚難因執有支票，即得證明其所主
        張之原因關係為存在，故亦難以被上訴人曾持有系爭支
        票，即逕認兩造間曾有與票面金額相同之借貸關係存在
        。
　　⑶、又觀諸被上訴人所提手機通訊內容照片及其銀行帳戶交
        易明細暨錄音譯文（見原審卷一第18至24、43至51頁，
        原審卷二第11頁），被上訴人洽談還款之對象均為上訴
        人母親即訴外人周慧縈，而非上訴人，且被上訴人所陳
        已清償系爭借款其中之12萬元，均係上訴人之父池燿廷
        自107年12月起按月存入3萬元合計共12萬元入被上訴人
        銀行帳戶，再由周慧縈傳訊池燿廷存款之回條予被上訴
        人確認還款事宜；由上情已可知，被上訴人催討還款之
        對象及之前清償借款之人，均為上訴人父母，而非上訴
        人；再參以被上訴人於原審自陳「法官：何以你與被告
        不熟識，且被告未提供其他物上擔保，即願意借貸350
        萬元予被告？原告：因為被告之母周慧縈是我母親的朋
        友，且被告之母周慧縈與我母親一直有金錢的往來，所
        以就不疑有他。法官：與被告之父母是否有債權債務關
        係？原告：有，我與被告之父母有債權債務關係存在，
        且他們有很多錢都沒有清償。法官：既然被告父母有很
        多債務沒有清償，你為何會再借錢給被告？原告：一個
        父母既然願意用小孩子的名義來擔保，應該是信得過的
        。被告訴訟代理人：本件糾紛是存在你母親與被告之父
        池燿廷之間，還是你與被告之間。原告：我與被告之間
        ，支票是被告的支票。」（見原審卷一第111至112頁）
        ，更可徵借貸債務關係是否係存在兩造之間，抑或實係
        存在被上訴人與上訴人父母間，僅係有持上訴人名義開
        立之系爭支票為擔保，顯非無疑。
　　⑷、再者，被上訴人雖以其與上訴人母親周慧縈通訊及對話
        時，周慧縈經被上訴人詢問是否係清償系爭支票之退票
        款項，周慧縈均為肯定之答覆為由（見原審卷一第18、
        43頁手機通訊內容照片，原審卷二第11頁錄音譯文），
        主張兩造間確實就系爭借款成立借貸關係云云；惟被上
        訴人自陳周慧縈夫妻向其及家人借貸了4、5千萬元（見
        本院卷第113頁），則在被上訴人與周慧縈討論清償款
        項事宜時，該以上訴人名義簽發之系爭支票，是否僅為
        周慧縈夫妻借款時之擔保，已非無疑；又該等對話內容
        ，均為被上訴人與周慧縈間，而非兩造之間，且被上訴
        人向周慧縈詢問時，亦未有隻字片語提及上訴人向其借
        貸系爭借款一事，僅係一再言及以上訴人名義簽發之系
        爭支票，亦難以此認定上訴人確有向被上訴人借貸系爭
        借款之情。
　　⑸、至被上訴人一再以上訴人若知系爭支票係遭他人冒名簽
        發，卻未報案追究有違常情為由，質疑上訴人所辯多有
        矛盾而不可採云云；然本件應係由主張權利之被上訴人
        舉證證明兩造間系爭借款之借貸關係存在，已如前述；
        況觀諸本件卷證，上訴人因系爭之空白支票本係放置在
        與父母親人同住之家中，且其父母亦與被上訴人及被上
        訴人家人間有諸多債務關係存在，上訴人縱使未就系爭
        支票究竟是否為他人盜開一事以訴訟等方式主張其權利
        ，亦有可能係衡量諸多利害關係等其他因素，尚難以此
        即遽認上訴人上開所辯不可採。　　
　　⑹、綜上，本件被上訴人除提出以上訴人名義簽發惟與支票
        帳戶印鑑章不符之系爭支票外；參以被上訴人自陳其與
        父母均係從事民間資金借貸之工作，且已從事很久，民
        間資金借貸的經驗還算豐富（見本院卷第113頁），然
        就其所主張系爭借款經過，被上訴人未能提出任何證據
        證明其曾與上訴人洽談借貸事宜，亦未有任何上訴人簽
        發之字據得以證明兩造間之借款合意、收受借款、約定
        清償日期、利率等等借貸之情形，顯與一般民間借貸常
        情有違；甚者，在本件起訴前，被上訴人催討還款之對
        象均係上訴人父母，而非上訴人本人；綜合上開各情判
        斷之，本件尚難認定兩造間有就系爭借款達成借貸合意
        ，並已由被上訴人交付系爭借款予上訴人等情為真。　
        　
  ⒊是以，本件依被上訴人所舉之事證判斷，無法認定兩造間有
    就系爭借款有借貸之意思表示合致，亦難認被上訴人有交付
    系爭借款予上訴人，被上訴人主張兩造間有就系爭借款成立
    借貸契約云云，尚難可採。　　　　　　　　　
㈡、被上訴人依消費借貸及票據之法律關係，請求上訴人給付338
    萬元，有無理由？　　
　⒈承上所述，本件既難以認定兩造間有就系爭借款成立借貸契
    約，則被上訴人依消費借貸關係，請求上訴人返還借款，即
    無所據。
　⒉再按票據上權利之行使，與票據之占有，有不可分離之關係
    ，非持有票據之執票人，不得行使票據上之權利（最高法院
    92年度台上字第753號民事判決意旨參照）。查，本件被上
    訴人僅能提出系爭支票影本，不論系爭支票是否為上訴人本
    人所簽發，因被上訴人自承其已無持有系爭支票原本（見本
    院卷第118頁），依上開說明，被上訴人實無法依票據法律
    關係行使系爭支票之票據權利；是以，被上訴人依票據之法
    律關係，請求上訴人給付票款，亦無可採。
五、從而，被上訴人依消費借貸及票據之法律關係，請求上訴人
    給付338萬元，及自107年11月21日起至清償日止，按週年利
    率百分之5計算之利息，為無理由，不應准許。原審就上開
    部分為被上訴人勝訴之判決，於法自有違誤；上訴意旨指謫
    原判決此部分不當，求予廢棄改判，為有理由。爰由本院將
    原判決此部分予以廢棄，改判如主文第2項所示。
六、本件事證已臻明確，兩造其餘之攻擊或防禦方法及所用之證
    據，經本院斟酌後，認為均不足以影響本判決之結果，爰不
    逐一論列，併此敘明。
七、據上論結，本件上訴為有理由。爰判決如主文。
中　　華　　民　　國　　109 　年　　11　　月　　11　　日
                  民事第九庭    
                      審判長法  官  楊絮雲
                            法  官  郭顏毓
                            法  官  張宇葭
正本係照原本作成。
如不服本判決，應於收受送達後20日內向本院提出上訴書狀，其
未表明上訴理由者，應於提出上訴後20日內向本院補提理由書狀
（均須按他造當事人之人數附繕本）上訴時應提出委任律師或具
有律師資格之人之委任狀；委任有律師資格者，另應附具律師資
格證書及釋明委任人與受任人有民事訴訟法第466 條之1第1項但
書或第2 項（詳附註）所定關係之釋明文書影本。如委任律師提
起上訴者，應一併繳納上訴審裁判費。
中　　華　　民　　國　　109 　年　　11　　月　　11　　日
  　　　　　　　　　　　　　書記官  李佳姿
附註：
民事訴訟法第466條之1（第1項、第2項）：
對於第二審判決上訴，上訴人應委任律師為訴訟代理人。但上訴
人或其法定代理人具有律師資格者，不在此限。
上訴人之配偶、三親等內之血親、二親等內之姻親，或上訴人為
法人、中央或地方機關時，其所屬專任人員具有律師資格並經法
院認為適當者，亦得為第三審訴訟代理人。